臺灣高等法院高雄分院刑事判決　　　　　　　　　　九十年度上訴字第一四九號
　　　上　訴　人
　　　即　被　告　丙○○即龔.
　　　選任辯護人　陳炳彰　律師
右上訴人因偽造有價證券案件，不服臺灣高雄地方法院九十年度訴字第一三一號中華
民國九十年八月六日第一審判決（起訴案號：臺灣高雄地方法院檢察署八十九年度偵
字第六一三二號），提起上訴，本院判決如左：
      主      文
原判決關於丙○○部分撤銷。
丙○○無罪。
      理      由
一、公訴意旨係以：乙○○（經原審判處無罪，檢察官上訴逾期，經本院上訴駁回在
    案）前因對被告丙○○有債權存在，於八十六年三月二十三日，在律師林敏澤先
    生見證下召開債權人會議，經雙方協議：以現金二成返還，債權人並交還所持有
    債務人全部之憑證，並拋棄對債權人之其餘債權。詎乙○○因不甘損失過鉅，竟
    於八十八年二月二十六日下午以電話要求被告丙○○至高雄市○○路二十二號七
    樓左岸公司辦公室談判還款事宜。被告丙○○於當日下午五、六時許到達後，乙
    ○○竟對被告丙○○恐嚇稱：如不解決，即找被告丙○○之媽媽或家人，或將被
    告丙○○押到屏東讓其斷手斷腳等語，另在場之「木瓜」及另一男子二人則在旁
    助勢，且不讓被告丙○○離去。被告丙○○驚恐之際，乙○○遂取出本票一紙及
    二支不同顏色之原子筆，強令被告丙○○簽發以被告丙○○與其兄龔瑞璋為共同
    發票人，發票日期為八十六年十一月三十日，票面金額為新台幣（下同）三千萬
    元之本票一紙予乙○○收執，乙○○於收受該張本票後，又基於行使之意思，將
    之移轉交付予林志彪，並由林志彪向原審法院聲請裁定該本票准予強制執行。因
    而認被告丙○○涉犯有刑法第二百零一條第一項、第二項之意圖供行使之用，而
    偽造有價證券罪嫌云云。
二、按犯罪事實應依證據認定之，無證據不得推定其犯罪事實；次按不能證明被告犯
    罪或其行為不罰者，應諭知無罪之判決，刑事訴訟法第一百五十四條、第三百零
    一條第一項分別定有明文。復按因避免自己或他人生命、身體、自由、財產之緊
    急危難而出於不得已之行為不罰，刑法第二十四條第一項前段定有明文。又所謂
    證據，係指超越一切合理之可疑，足以認定被告確有犯罪行為之積極證據而言。
    茍依現存之積極證據，就起訴意旨所指被告犯罪之待證事實，尚非不得為其他較
    有利被告之推斷，本諸罪疑唯輕之法則，自難謂該事證已適合於被告犯罪事實之
    認定。按認定不利於被告之事實，須依積極證據，苟積極證據不足為不利於被告
    事實之認定，即應為有利於被告之認定，更不必有何有利之證據，最高法院著有
    三十年上字第八一六號判例足資參照。再告訴人之指訴係使被告受刑事追訴為目
    的，其所述被害情形，如無瑕疵可指，而就其他方面調查又與事實相符，其供述
    固可採據為判決之基礎，惟其陳述倘尚有瑕疵，則在未究明前，即難遽採為論罪
    科行之根據，有最高法院六十一年台上字第三０九九號判例意旨可參照。
三、公訴人認被告丙○○涉犯刑法第二百零一條第一項、第二項之意圖供行使之用，
    而偽造有價證券罪嫌，無非以右開事實，業據被告龔瑞宏坦承不諱，且有該面額
    三千萬元本票一紙在卷可憑等為論罪依據。
四、訊據上訴人即被告龔瑞宏對於未經其胞兄龔瑞璋之同意，擅自以其及龔瑞璋之名
    義為共同發票人，簽發發票日期為八十六年十一月三十日，面額三千萬元本票一
    紙之事實供承不諱，惟堅決否認有何偽造有價證券犯行，辯稱：我雖有積欠乙○
    ○債務，但於八十六年三月二十三日，在林敏澤律師之見證下召開債權人會議，
    雙方達成以現金二成返還，並拋棄其餘債權之協議，後來我也交付三紙支票（面
    額分別為四百八十萬元、二百萬元、一百萬元）給乙○○，我欠乙○○的債務已
    經還清。於八十八年二月二十六日下午在左岸公司，因被告乙○○恐嚇我說：如
    不解決全部債務，就要找我的母親或家人，或將我押到屏東讓我斷手斷腳等語，
    另在場之「木瓜」、「台南」等人則在旁助勢，且不讓我離開。後來乙○○就拿
    出一紙本票及二支不同顏色之原子筆，強令我簽發以我與我哥哥龔瑞璋為共同發
    票人，發票日期為八十六年十一月三十日，票面金額為三千萬元之本票一紙給他
    。該紙本票不是我事先就簽好的等語。
五、經查：
（一）被告丙○○於八十五年間因積欠鉅款債務無法清償，遂於八十六年三月二十三
      日，在林敏澤律師之見證下召開債權人會議，以債權額之二成作為清償，協議
      時告訴人乙○○、蔡昇明均在場，並表同意，有協議書一份在偵字第六一三二
      號卷第二十頁可考，而乙○○對被告丙○○原有之債權為二千六百萬元，然其
      中二百萬元係八十六年二月二十八日甫借，告訴人乙○○即要求該二百萬元不
      應列入和解債權額，被告丙○○答應，並依其要求先償還二百萬元，再以二千
      四百萬元之二成計算償還四百八十萬元，嗣後告訴人因知悉被告丙○○之兄弟
      尚有財產，遂以其和解有功為由，一再要求被告丙○○應償還全額，被告無奈
      遂於八十六年七月十日再給付案外人陳玲玲簽發之八十六年七月十日期，面額
      一百萬元之支票，交付告訴人乙○○，並經兌現，於八十六年九月十九日又給
      付現金二十萬元給告訴人乙○○，八十七年又陸續匯款至乙○○所指定之黃雪
      華帳戶共一百五十萬元，因此連同前已清償之六百八十萬元共已清償九百五十
      萬元，此為告訴人乙○○及被告丙○○所不爭執，由上可知，被告丙○○所積
      欠告訴人乙○○之債務，即使告訴人乙○○不承認以債權額之二成和解，而以
      債權之全數清償，亦僅剩下一千六百萬元，並非系爭本票所載之三千萬元，先
      此敘明。
（二）告訴人乙○○於八十九年三月十日對被告丙○○提出刑事告訴，其告訴狀記載
      「被告於民國八十六年持票號０九六八五號由被告與龔瑞璋共同簽具面額新台
      幣參仟萬元本票向本人借款。」云云，有其告訴狀一份在偵字第六一三二號卷
      第一頁至第三頁可憑，且告訴人乙○○於九十年六月十三日偵查中指稱：「龔
      某在八十六年間在中興銀行高雄中正路向我借三千萬元。」等語（見偵字第六
      一三二號卷第十頁），嗣於八十九年十二月二十七日偵查中陳稱：「（三千萬
      元是新借款或是調解前的舊借款？）是舊借款，是他還二成的餘額加上我借給
      蔡昇明轉交給丙○○的部分。」等語（見同上偵查卷第五十頁背面），然證人
      蔡昇明於原審九十年六月十一日訊問時結證：「知否乙○○對丙○○有多少債
      務？你對丙○○有無債務？）正確金額我不清楚，另丙○○有欠我錢，我的債
      務沒有委託乙○○幫我處理，這是我與丙○○間債務。」等語（見原審卷第八
      十五頁），可見上開系爭本票之三千萬元債務究竟如何而來？告訴人乙○○先
      後所述不一，嗣於本院調查中，本院令告訴人詳列被告丙○○向其借款之明細
      ，然依告訴人乙○○於本院所提出被告丙○○向其借款之明細，其則以被告龔
      瑞宏積欠告訴人二千六百餘萬元債務，被告龔瑞宏於八十六年五月清償六百八
      十萬元，餘款為一千九百九十二萬五千元，利息以本金一千九百九十二萬五千
      元計算，自八十五年七月至八十六年四月（十個月），依月息二‧五分計算，
      利息為「五百萬元」（計算式：1992.5×25/100×10＝498.125），又本金「
      一千九百九十二萬五千元」，自八十六年五月至八十八年二月（二十二個月）
      ，依月息一分計算，利息為「四百三十八萬三千五百元」（計算式：1992.5×
      1/100×22＝438.35），因此本金「一千九百九十二萬五千元」加上前揭利息
      ，合計二千九百三十萬八千五百元（計算式：1992.5＋500＋438.35＝2930.85
      ），有其刑事陳報狀一份在本院卷第六十二頁可稽，因此依告訴人乙○○於本
      院所提出之債權明細表，其對被告丙○○之債權亦未達三千萬元，且被告龔瑞
      宏於八十六年五月既已清償六百八十萬元，豈有再支付八十五年七月起至八十
      六年四月（十個月）利息給告訴人乙○○之理？且有關餘款一千九百九十二萬
      五千元利息之支付，八十五年七月起至八十六年四月為月息二‧五分，而八十
      六年五月起至八十八年二月則月息一分，為何有此差別？被告丙○○於八十六
      年三月二十三日，在律師林敏澤先生見證下召開債權人會議，當時被告丙○○
      之財務已陷於困境，本金已無法全額清償，尚需以二成清償，焉有再清償利息
      之理？可見告訴人所列上開債權明細無非係為了湊足三千萬元而所做不實之數
      據甚明，被告丙○○並未積欠告訴人乙○○達三千萬元債務應可認定。
（三）被告丙○○既未積欠告訴人乙○○三千萬元債務，為何會簽發以其胞兄龔瑞璋
      為共同發票人面額三千萬元之本票？至愚之人亦不至於如此！參以告訴人乙○
      ○取得上開系爭三千萬元本票後，將之交付案外人林志彪，由林志彪向臺灣高
      雄地方法院聲請對龔瑞璋、龔瑞宏本票強制執行，龔瑞璋收到該院裁定後，遂
      向該院提起「確認本票債權不存在之訴」，然林志彪於該案審理時並未出庭，
      亦未提出任何書狀，經該院於八十九年一月四日以八十八年雄簡字第二八二四
      號判決確認該本票債權不存在，且林志彪對此亦未提起上訴，該案因而於八十
      九年二月二十二日判決確定等情，亦經本院調取該卷宗核閱屬實，並影印相關
      資料在本院卷可考，林志彪於該案審理時為何不出庭？為何不聲請鑑定本票上
      之龔瑞璋之筆跡及指紋？可見告訴人乙○○及林志彪均知該筆跡及指紋為被告
      而非龔瑞璋所有。
（四）本院採集被告龔瑞宏及告訴人乙○○之指紋，以及將系爭本票原本上有三個指
      紋，送請內政部警政署刑事警察局鑑定本票上之指紋為何人指紋？經鑑定結果
      ，其中在面額三千萬元所蓋之指紋一枚以及在龔瑞宏簽名部分所蓋之指紋一枚
      ，均與被告丙○○左拇指指紋相符，在龔睿璋簽名處之指紋一枚與被告丙○○
      之右拇指指紋相符，此有該局九十一年一月三日（九一）刑紋字第四三二號鑑
      驗書一份附於本院卷第一二八頁、第一二九頁可憑，可見被告丙○○所辯，乙
      ○○不讓我離開，後來乙○○就拿出一紙本票及二支不同顏色之原子筆，強令
      我簽發以我及我哥哥龔瑞璋為共同發票人等語，應可採信，否則被告如非當場
      被強迫簽發，而係在外偽造其胞兄龔瑞璋簽發後始於該日將系爭本票交給告訴
      人乙○○，乙○○及林志彪於前開「確認本票債權不存在」之訴訟中，怎對龔
      瑞璋否認為其簽發一節，不為任何爭執？乙○○必目睹龔瑞宏偽簽系爭龔瑞璋
      之本票，已知簽名及指印均為丙○○所有，故對前開民事訴訟不加爭執，因此
      被告係在乙○○目睹下，偽造其胞兄龔瑞璋名義之本票，應可認定。乙○○主
      張系爭本票是被告在外簽妥，始拿來左岸公司交付云云，自不足採。
（五）證人蔡光大於本院九十一年一月二十三日訊問時結證：「丙○○是我老闆，丙
      ○○有以我的名義簽發過支票，我當時是丙○○的員工，他是市議員，他要去
      向李淑瑗借錢，不好意思以他自己的名義去借，就向我說要以我的名義去借錢
      。這件事我有請教友人，我朋友告訴我本票上要給丙○○本人也簽名，所以我
      後來有要求丙○○也在本票上簽名。」、「我以前有寫過存證信函給丙○○，
      因為我找不到丙○○，一時心急，我基於保護自己的立場所以才寫聲明異議狀
      及存證信函給丙○○。」、「丙○○要以我名義簽本票之前，他有打電話告訴
      我，我有同意。我是為了保護自己，因我找不到丙○○出來解決債務，所以我
      才寫存證信函給他，這是朋友叫我要如此做才能保護自己。」等語（見本院卷
      第一四一頁至第一四三頁），可見被告以其胞兄龔瑞璋為共同發票人簽發本件
      系爭三千萬元之本票與被告丙○○以案外人蔡光大名義簽發面額二百萬元之本
      票之情形不同，不得同日而語，且證人蔡光大亦證述同意被告丙○○以其名義
      簽發本票等情，故證人蔡光大之證詞對被告丙○○有利，併此敘明。
（六）至證人蔡昇明於原審九十年六月十一日調查時到庭證稱：「我在當甲下午六點
      左右到達左岸公司，是丙○○約我去的，我是下班後去的，丙○○比我先到左
      岸公司，當時有我、被告龔瑞宏、乙○○及一名不詳姓名男子共四人在場，我
      有看到被告龔瑞宏拿一張票給被告乙○○，我並沒有聽到被告乙○○恐嚇被告
      龔瑞宏的話，也沒有聽到被告乙○○要押被告龔瑞宏至屏東讓他斷手斷腳等事
      ，當時的談話氣氛像平常一樣，我約停留二、三十分鐘，當甲結束後，我與被
      告丙○○一起走的。」等語（見原審卷第八十三頁至第八十五頁），證人毛一
      明於原審九十年七月二日調查時證稱：「被告龔瑞宏當甲下午五、六點到，約
      停留二、三十分，當時有我、被告龔瑞宏、乙○○及蔡昇明共四人在場，當時
      我們在聊甲，我有看到被告龔瑞宏拿一張票給被告乙○○，被告乙○○沒有恐
      嚇被告龔瑞宏。後來被告龔瑞宏是與蔡昇明一起走的。」等語（見原審卷第一
      ０五頁），而告訴人乙○○則於原審九十年七月二日調查時指稱：「當甲我是
      下午六點左右先到左岸公司找毛一明，是後來丙○○電話與我聯絡，才約丙○
      ○及蔡昇明他們一起至左岸公司，他們二人是一起來左岸公司的。」等語（見
      原審卷第一０五頁、第一０六頁），可見告訴人乙○○、證人蔡昇明、毛一明
      對於被告丙○○與證人蔡昇明是否一起到左岸公司？證人蔡昇明為何亦到場等
      情節所述不一，且證人蔡昇明雖曾是被告丙○○編製外之助理，此有高雄市議
      會議員助理人員證影本一紙在卷可按，然證人蔡昇明與被告丙○○亦因債務糾
      紛，而對被告丙○○有所不滿，此為其雙方所不爭執，故其證詞難免對被告丙
      ○○不利，而證人毛一明係左岸公司之負責人，本件發生之地點在其左岸公司
      ，且其當時亦在場，因此其可能牽涉本案，故對其不利之情節有避重就輕之嫌
      ，證人蔡昇明、毛一明與本案有利害關係，故其二人於原審之證詞，難免有所
      偏頗，均不足採，不得作為不利於被告之認定。又系爭面額三千萬元之本票內
      記載有被告龔瑞宏之胞兄龔瑞璋之身分證號碼，惟經原審於九十年七月二日調
      查時當庭質之被告丙○○：「（龔瑞璋的身分證號碼幾號？）我不知道。」等
      情（見原審卷第第一０四頁），然被告丙○○於原審九十年八月六日審理中供
    稱：「龔睿璋之身分證號碼是我打電話回家問家人後才寫上去的。」等語（見
      原審卷第一二五頁），可見被告丙○○不知道其胞兄龔睿璋之身分證號碼，與
      系爭本票是否係被告龔瑞宏在左岸公司經被告乙○○之恐嚇而當場所簽發，並
      無必然之關係，故不得以此作為不利於被告之認定，核此敘明。
（七）公訴人既認定「‧‧‧詎乙○○因不甘損失過巨，竟於八十八年二月二十六日
      下午以電話要求丙○○至高雄市○○路二十二號七樓左岸公司辦公室談判還款
      事宜，丙○○於當日下午五、六時許到達後，乙○○竟對丙○○恐嚇稱：如不
      解決，即找丙○○之媽媽或家人，或將被告丙○○押到屏東讓其斷手斷腳等語
      ，另在場之姓名不詳男子二人則在旁助勢，且不讓被告丙○○離去。丙○○驚
      恐之際，被告乙○○遂取出本票一紙及二支不同顏色之原子筆，強令丙○○簽
      發以丙○○與其胞兄龔瑞璋為共同發票人，發票日期為八十六年十一月三十日
      ，票面金額為三千萬元之本票一紙予乙○○收執，乙○○於收受該張本票後，
      又基於行使之意思，將之移轉交付予林志彪，‧‧‧。」云云，此觀之起訴書
      甚明，可見公訴人亦認同被告丙○○以其胞兄龔瑞璋名義為共同發票人簽發系
      爭三千萬元本票時，係出於被恐嚇、脅迫，並非出於其自由意志而為之，顯合
      於前開刑法第二十四條第一項前段之阻卻違法事由。
（八）綜上所述，足見被告丙○○所辯，尚可採信。被告丙○○既被恐嚇脅迫而非出
      於其自由意志而偽造其胞兄龔瑞璋名義為共同發票人，而發票日期為八十六年
      十一月三十日票面金額為三千萬元之本票一紙，其行為自符合刑法第二十四條
      第一項前段之阻卻違法事由，其行為不罰，自應諭知被告丙○○為無罪之判決
      。
六、原審就被告丙○○部分，未予詳查，遽為論罪科刑之判決，尚有未洽。被告丙○
    ○上訴意旨，執此指摘原判決該部分不當，為有理由，自應由本院將原判決被告
    丙○○部分予以撤銷改判，另諭知被告丙○○無罪之判決。
七、被告乙○○部分，經原審判處無罪，檢察官上訴逾期，經本院另為上訴駁回之判
    決，核此敘明。
據上論斷，應依刑事訴訟法第三百六十九條第一項前段、第三百六十四條、第三百零
一條第一項，判決如主文。
本案經檢察官王登榮到庭執行職務。
中    華    民    國        九十一      年      三      月     十三     日
                              臺灣高等法院高雄分院刑事第一庭
                                  審判長法官  王光照
                                        法官  黃仁松
                                        法官  黃壽燕
右正本證明與原本無異。
檢察官如不服本判決應於收受本判決後十日內向本院提出上訴書狀，其未述上訴理
由者，並得於提起上訴後十日內向本院補提理由書狀（均須按他造當事人之人數附繕
本)「切勿逕送上級法院」。
                                      書記官  黃富美
中    華    民    國        九十一      年      三      月     十四     日
                                                                      Ｈ
